臺灣高等法院臺中分院刑事判決　　　　　　　　　九十年度上更(一)字第二五四號
　　上　訴　人　臺灣臺中地方法院檢察署檢察官
　　被　　　告　甲○○
　　指定辯護人　本院公設辯護人　乙○○
右上訴人因被告違反懲治盜匪條例案件，不服臺灣臺中地方法院八十九年度訴字第五
七二號中華民國八十九年七月十四日第一審判決（起訴案號：臺灣臺中地方法院檢察
署八十八年度偵字第二四○○二號、八十九年度偵字第一七七○號），提起上訴，經
最高法院發回更審，本院判決如左：
      主  文
原判決關於甲○○被訴強盜無罪部分撤銷。
甲○○共同以脅迫妨害人行使權利，處有期徒刑伍月，如易科罰金，以參佰元折算壹
日。
      事  實
一、甲○○於民國（以下同）八十八年十一月十四日晚上十一時許，以電話向朋友戊○○表示要借貸新臺幣（以下同）五千元，並約定於台中縣梧棲鎮○○路見面，
    戊○○遂駕駛Ｂ八－六二九八號自小客車，載友人己○○一同前往該處一地藏王
    廟附近，是時已為翌（十五）日零時三十分許，天氣寒冷，戊○○請甲○○上車
    ，詎甲○○與不詳姓名之成年男子基於共同之犯意聯絡，各持水果刀一把（均未
    扣案）上車後，由該不詳姓名之成年男子以水果刀架在戊○○之頸部，甲○○則
    以水果刀架在己○○頸部，以此脅迫方法喝令戊○○與己○○下車，將車開走，
    而妨害戊○○、己○○駕乘該車之權利，甲○○當場曾告知戊○○至梧棲鎮北堤
    加油站取車。嗣後於八十八年十一月十五日凌晨三時許，甲○○又以電話通知戊○○該自小客車停放在沙鹿高工前，戊○○遂前往取回該車。
二、案經臺中縣警察局清水分局移送臺灣臺中地方法院檢察署檢察官偵查起訴。
      理  由
一、訊據上訴人即被告甲○○（以下稱被告）矢口否認有於前揭時地與戊○○見面借
    款，及持刀將戊○○等趕下車、將車開走之情事。辯稱：我沒有搶被害人的錢，
    也沒有拿錢，都沒有見過面，本來跟他們就不熟，當時在我父母親開的ＫＴＶ店
    裡幫忙才知道這兩個被害人，之後都沒有見過面。：：當初我媽媽還請警察去車
    上採指紋，說如果真的上面有我的指紋，我就應該認罪，但是警察並沒有去採指
    紋，就把我抓去，我實在不服氣，況且警察到我家搜索，也沒有找到相關證物。
    ：：我根本不知道他們兩個人的電話，所以根本沒有借錢的事，也沒有上車的事
    ，更沒有碰面云云。
二、本件被害人戊○○、己○○雖分別指述被告有於前開時地，以借款為由，將戊○○約出，戊○○遂載己○○至上開地點，被告與不詳姓名之成年男子共同強盜被
    害人之財物及汽車等情。惟查：
    （一）關於如何到現場及被搶之經過，被害人等各次指述之情節未盡相符：
　　　１、被害人戊○○於警訊時指稱：我當時駕Ｂ八－六二九八號自小客停在臨港
          路頂橫街尾，該二名男子持刀走近我的車旁強行進入我的車內後座，右手
          持刀左手搭在我的左肩，並喝令我將身上的財物拿出來，另乙名男子亦持
          刀押住我旁坐之己○○，後押住我之男子令我將車子開到台中港港務大樓
          旁將我和我表姐己○○趕下車，將Ｂ八－六二九八號自小客車搶走。強盜
          我之人我只認識其中一名叫甲○○住梧棲鎮詳細住址不詳，另乙名男子我
          不認識。：：（甲○○）是朋友介紹認識，他可能是二星期前要向我借錢
          借不到所以才會強盜我等語（見二四○○二號偵查卷第十二頁）。
      ２、被害人己○○於警訊時指稱：我和我表妹戊○○於八十八年十一月十五日
          零時三十分許，由我表妹駕Ｂ八－六二九八號白色自小客車停在梧棲鎮○○路頂橫街尾時有二名男子持刀走近我們的車旁強行進入車內後座持刀押
          住我和戊○○的脖子並喝令我們交出身上財物，並喝令戊○○將車子開到
          前方暗處沒人的地方，強行取走財物後並將我和戊○○趕下車將Ｂ八－六
          二九八車子搶走。我只認識押住我之男子是甲○○，另乙名押住戊○○之
          人我不認識等語（見二四○○二號偵查卷第十四頁）。
      ３、被害人戊○○於偵查中稱：十四日晚上十一時多他（指甲○○）打我的行
          動電話給我，我的電話0000－000現已停用我不記得了，他向我借
          錢，後來約在梧棲鎮○○路我與己○○一起去的，我想起電話了0000
          －000000，我開Ｂ八－六二九八車子去的車子是我朋友的，林某和
          他另一個朋友在那，當時因很泠，我請甲○○進車內座（坐），但他和他
          朋友拿水果刀上車押我們，甲○○押劉女，他的朋友押我，他們把刀拿出
          來並說把錢拿出來，我後來拿五千元及三支行動電話手機，其中一支是劉
          女的，後來就叫我們下車，我告訴他說車子是朋友的不要弄壞，他的朋友
          叫我們不要囉嗦，叫我們到北堤加油站拿車等語（見二四○○二號偵查卷
          第三三、三四頁）。
      ４、被害人戊○○於原審則稱：被告甲○○打我之行動電話表示要向我借錢，
          當時我人在梧棲竹港巷我奶奶家，時間大概在十時至十一時許，他說要向
          我借五千元，但我身上沒那麼多，只有三千元，所以我又向奶奶拿二千元
          ，我們約在梧棲臨港路旁之廟前，我與己○○過去，是甲○○先到，我們
          後到，並請他上車，上車後，對方一人各持一把刀架住我和我朋友，交付
          現金及金飾拿出來，是他朋友說的，搶的時候，被告之朋友又命我將車往
          前開至臨港路之紅綠燈旁，並叫我們二人下車，並叫我們至北堤加油站取
          車。：：我和甲○○約在臨港路約過二次，第一次只有他一人約在現場，
          我請他上車，他說何時要還錢，我回家考慮後，就將車開回去，他打電話
          和我連絡後，我再一次和我的朋友到約定地點，這一次是二個人，這一次
          我們還沒講好，他們就強行上我之車子等語（見原審卷第十九、二十頁）
          。
      ５、被害人己○○於原審稱：當時我坐在戊○○車上，當時我在戊○○梧棲臨
          港路之臨海大樓與其母親同住處所，我也住在該址，當天我們二人都在一
          起，十一月十四日我和戊○○在他朋友家（何名字我不清楚）戊○○接到
          電話，他要出去，我就陪他出去，到廟前面就被對方將刀架住脖子，並叫
          我們交付現金、手機，又叫我們下車，對方就將車開走，對方說叫我們到
          加油站取車，但沒取到車。後來對方打電話到戊○○之朋友家，戊○○和
          我在外面找車時，接到他朋友之電話，他跟我說車子找到了，然後我就陪
          他至沙鹿高工取車。：：（當天我和戊○○）在戊○○朋友家，我們是直
          接由戊○○朋友家直接到被搶地點後就被搶。我是聽戊○○說對方之前有
          打電話要借錢。被搶之前沒有陪戊○○到過該處等語（見原審卷第二十、
          二一頁）。
      ６、被害人戊○○於本院前審稱：被告是當天晚上八、九點左右，他打我的行
          動電話向我借錢。我有問他為何要借錢？他告訴我會趕快還我錢，沒有說
          為何要借錢。：：我們共前往二次，第一次的時候只有被告一人並無其他
          人，是第二次才有不詳之男子持刀搶我財物。：：第一次是約在臨港路旁
          的地藏王廟前等候，等候的時候，看到被告一人在那邊時，當時我沒有看
          到其他交通工具，我有叫被告上車，我便問他要借多少？且我當時身上只
          有二、三千元，他說要借五千元，我便告訴他要回奶奶家裡（梧棲鎮○○
          路）拿錢，後來被告再打電話給我聯絡交錢給他的時間、地點。後來我告
          訴他過五至十分鐘請他到前揭地藏王廟等候，我抵達後，被告和一名不詳
          姓名男子各持一把刀，開我們的車門自行上車，他們所持之刀是上車後才
          取出來的。：：（問：妳們被搶走哪些物品？）他要我將項鍊、手鍊拔下
          來，我不肯，他們就拿走車上的三支行動電話、五千元等物品。我的錢是
          放在口袋內，是被告要我將身上的錢拿出來等語（見本院上訴卷第五四至
          五八頁）。
　　　７、被害人己○○於本院前審稱：我當天是和證人戊○○一起出去前往朋友家
          ，在他朋友位於港務路附近的家，她有接到被告的電話，告訴她要向她借
          五千元，後來就約在梧棲鎮附近一間廟旁，至於在哪一條路，我不清楚，
  我們抵達後，證人戊○○要他上車坐，被告一上車後就持刀強押我們。：
          ：（戊○○要前往相約地點前，有無準備五千元）我不知道。：：一共是
          二人，他們是從車後門上車的。：：被持刀被押之前有見過被告，是因楊
          佳珮身上沒有帶那麼多的錢，才又回他朋友位於港務路之住處拿錢（見本
          院上訴卷第六一、六二頁）。
      ８、被害人戊○○於本院稱：當時晚上十一點多左右，我在我奶奶家，地址我
          忘記了，門牌號碼是七之三○一號，之後我接到甲○○的電話，要向我借
          五千元，他是打我行動電話，之後我就和己○○出去了，約在臨港路的地
          藏王廟，借我朋友張振宏的車，車號是Ｂ八六二九八號，我開車載己○○
          到地藏王廟那裡，當時甲○○是一個人，甲○○要向我借五千元，當時我
          身上只有三千多元，我說我要回去我奶奶家拿，我就和己○○一起回去，
          向我奶奶借一、兩千元，然後就回到原來那個地方，當時天氣很冷，我問
          甲○○說要不要進來車子裡面坐，當時另外一個人也進來了，兩個人都在
          後座，當時他們是分兩邊進來，進來之後就拿刀子架在我的脖子上，甲○○的朋友很兇，叫我拿錢出來，當時我說手鍊是我母親送我的禮物，林意
          淳說那就不要了，當時被搶走五千元、行動電話三支，一支我的、一支劉
          禪的、另外一支是我大哥楊偉瑜的，我的手機電話是遠傳的，我大哥和
          己○○的電話是那一家的我已經忘記了。後來他們把車開前面一點，然後
          把我們趕下車，：：等語（見本院上更一卷第四八、四九頁）。
      ９、被害人己○○於本院稱：當時是開車出去，我在戊○○男朋友的家，是他
          男朋友的奶奶，他男朋友的名字我不知道，姓趙，是他男朋友奶奶住的家
          。我和戊○○在十四號晚上一起過去那邊，我只是跟戊○○一起去，當時
          他男朋友不在家，有誰在那裡我已經忘記了，當時是甲○○打電話來，是
          戊○○接到的，甲○○是打手機電話，手機是誰的我忘記了，我們接到電
          話之後，是戊○○開車我和他一起出去的，是開他男朋友家裡的車，是白
          色車，車號是Ｂ八六二九八號，他們約在一間廟那裡，我是龍井人，我和
          戊○○很熟，是很好的朋友，去到那裡之後有碰到甲○○，他說要借錢，
          第一次去的時候錢帶的不夠，我們就先回去那個奶奶家，戊○○回奶奶家
          拿錢，怎麼拿我不知道，她是不是拿自己的錢我也不知道，甲○○又打電
          話來，我們又過去同一個地方，那天很冷，戊○○叫他到車上來坐，林意
          淳的另外一個朋友也一起過來，他們兩個上車之後就拿刀子出來，他要我
          們身上的現金、項鍊、手機，全部都要，戊○○有給他現金五千元，本來
          是要用借的，結果換用搶的，手機好像有三支，我的手機一支、戊○○的
          手機好像有兩支或是三支，我忘記了，手機號碼都忘記了，他們還要搶項
          鍊，項鍊戊○○有沒有拿給他我忘記了，後來他們叫戊○○把車開到前面
          一點，然後把我們趕下車：：等語（見本院上更一卷第五十至五十二頁）
    （二）關於被搶後報案經過，被害人等各次指述之情節有所不同：
      １、被害人戊○○於警訊時稱：當時未向警察機關報案。：：當時急著找車所
          以未向警察機關報案等語（見二四○○二號偵查卷第十三頁）。
      ２、被害人己○○於警訊時稱：當時未向警察機關報案：：因急著找車子所以
          未報案等語（見二四○○二號偵查卷第十五頁）。
      ３、被害人戊○○於原審則稱：車子丟掉後我有至梧棲分局（按應為分駐所）
          說被搶，他們有登記我之名字等語（見原審卷第二十頁）。
      ４、被害人戊○○於本院前審稱：他（指被告）原先要我們到台中港加油站取
          車，後來他再打電話到我奶奶家告訴我們到沙鹿高工取車，我們認為他有
          將車還給我們，且只要他將車音響還給我們就好了，但過了一星期後沒有
          動靜，我們才報警處理等語（見本院上訴卷第五七頁）。嗣又改稱：我是
          被搶後約半個小時，我有坐計程車到梧棲派出所（按應為分駐所）報案，
          警員只有在一張紙上做摘要並無做何警訊筆錄等語（見本院前審卷第五九
          頁）。
      ５、被害人己○○於本院前審稱：有去梧棲鎮警察局報案，我們是叫開計程車
          的朋友載我們去報案，我沒有陪同到警察局裡面，有無作筆錄我不清楚，
          我只記得是案發後沒多久就前往報案等語（見本院上訴卷第六三頁）。
      ６、被害人戊○○於本院稱：找到車子之後我有去警局銷案。：：案發後好幾
          天才到警察局作筆錄，好像隔五天左右。有一位朋友跟我說不能這麼輕易
          了事，所以才到警局去正式報案等語（見本院上更一卷第四九、五十頁）
    。又稱：被搶之後過了兩三個鐘頭，約在凌晨一點多我有到梧棲派出所備
          案，我人也有去，寫下車牌號碼和我的名字，留下資料我就走了等語（見
          本院上更一卷第八十頁）。
      ７、被害人己○○於本院稱：我們就把車開回去，是戊○○開回來的，沒有再
          去報警。有沒有去警察局報車子找到了我已經忘了，找到車那天有沒有去
          警局製作筆錄我也忘了。：：當時是警察找我去製作筆錄的，這中間我自
          己沒有去警局報案，戊○○有沒有去我就不知道了（見本院上更一卷第五
          二頁）。
　　（三）按本件警方移送被告所犯之罪名雖為刑法第三百二十八條之強盜罪，惟依
          被告行為當時之法律，應屬懲治盜匪條例第五條第一項第一款之罪，罪刑
          不可謂不輕。依被害人之指述，本件案發時間為八十八年十一月十五日零
          時三十分許，惟警方開始調查時間為八十八年十一月二十五日，有警訊筆
          錄在卷足憑，前後相差十日。被害人等究竟有無向警方報案，如前所述，
          有稱：當時未向警察機關報案；有稱：有至梧棲分駐所說被搶，他們有登
          記戊○○之名字；有稱：過了一星期後沒有動靜，才報警處理；有稱：是
          被搶後約半個小時，有坐計程車到梧棲分駐所報案，警員只有在一張紙上
          做摘要並無做何警訊筆錄；有稱：找到車子之後有去警局銷案。：：案發
          後好幾天才到警察局作筆錄，好像隔五天左右。有一位朋友說不能這麼輕
          易了事，所以才到警局去正式報案；有稱：被搶之後過了兩三個鐘頭，約
          在凌晨一點多有到梧棲分駐所備案，人也有去，寫下車牌號碼和名字，留
          下資料就走了；有稱：沒有再去報警。有沒有去警察局報車子找到了已經
          忘了，找到車那天有沒有去警局製作筆錄也忘了等語。被害人各次所述之
          情形，均不相同。惟依台中縣警察局清水分局八十九年四月十五日（八九
          ）清警刑字第三六二七號函稱：覆貴院來函欲查明於八十八年十一月十四
          日深夜十一時至十五日四時止，曾否接獲民眾戊○○報案稱其所車號Ｂ八
          －六二九八號自小客車遭搶案，經本分局查知戊○○確於當日以電話向本
          分局梧棲分駐所值班警員蔡仲銘報稱其所駕駛之車號Ｂ八－六二九八自小
          客車遭搶，惟戊○○均未到梧棲分駐所制作報案資料等情（見原審卷第四
          三頁）。再經本院函請台中縣警察局清水分局梧棲分駐所檢送八十八年十
          一月十日至十一月三十日之報案紀錄、值勤登記簿（或勤務紀錄簿）、值
          班表等相關簿冊，據該所承辦警員陳建騰書具之職務報告稱：有關本所八
          十八年十一月十日至十一月三十日之報案紀錄，經員警清查甲○○懲治盜
          匪條例乙案報案紀錄，經清查未有紀錄等情（見本院上更一卷第六六頁）
          。另據證人即台中縣警察局清水分局承辦警員丁○○於本院證稱：因為案
          發時，戊○○只到警局口述被搶手機，沒有留下資料，後來我們透過梧棲
          分駐所通報，我們才通知被害人製作筆錄。：：製作筆錄當天，在他（指
          甲○○）家門口找到（甲○○）的，當時他並沒有承認，我們就聲請搜索
          票找犯罪工具等等，但是因為沒有找到，所以當天沒有隨案移送。：：（
          梧棲分駐所）沒有移送，只是口頭於八十八年十一月十五日或十六日左右
          告訴我們的，之所以分駐所沒有登記是因為被害人沒有留下資料。：：我
          們沒有採指紋，因為車子於十一月十五日當天凌晨案發當天已經找回來了
          ，也沒有向當地派出所報告，我們是二十五日之後才找被害人作筆錄的，
          日子已經經過許久，沒有採指紋之必要等語（見本院上更一卷第八三至八
          五頁）。又被害人所指被告向戊○○借錢之經過、到該處被強盜、事後尋
          獲汽車之經過情節等，亦各不相同，且相互間存有諸多瑕疵。況且依被害
          人所稱，被告既已先打電話向被害人戊○○借款五千元，戊○○亦同意而
          依約前往，則被告豈有將該五千元搶走之理？是被害人所述有違常情。又
          被害人所稱被搶行動電話三支，經本院依電話號碼分別函查結果：000
          0000000號行動電話，登記為己○○，啟用日為八十八年七月二十
          五日，終止日為八十九年十一月十二日，門號類型為易付卡；00000
          00000號行動電話，目前登記為陳蔚瑩，啟用日為九十年八月五日，
          門號類型為易通卡。八十八年十一月十四、十五日通聯錄已超過法定保留
          期限，故系統查無資料，有遠傳電信股份有限公司九十一年一月四日遠傳
          九十〔業服〕字第五一七五三號函附卷足憑。0000000000號行
          動電話，為預付卡門號，而購買人並未依約定時間內將其個人資料送回，
          故無法提供相關申裝資料，並已依規定予以停話，隨後並予以拆機；通聯
          時間已逾六個月之保存期限，故無法提供查詢資料，復有和信電信股份有
          限公司九十一年一月八日（九十一）和信字第○○○○四號函附卷可稽，
          故本件亦無從證明被告有搶取被害人之行動電話之情事。而本件經警持檢
          察官搜索票於八十八年十二月一日前往被告住宅搜索，並未搜獲任何與本
          案有關之物品或贓物，有警製搜索扣押證明筆錄附卷可稽。又據被害人指
          稱，被告於開走小客車之時即曾告知被害人至梧棲北堤加油站取車，嗣又
          以電話通知該車停放在沙鹿高工前，被害人依被告通知所示，果亦尋獲該
          車，可見被告並無不法所有意圖。至於被害人戊○○尋獲汽車之後，縱然
          發現該車音響、後視鏡有丟失之情形，惟被告既有還車之意，並告知該車
          所在，顯見被告並無強盜汽車之意，依常情而言，汽車之價值高過音響及
          後視鏡甚多，被告既無意搶走汽車，又怎可能會僅將價值較低之音響及後
          視鏡盜走之理？而以當時正值半夜，或由其他不知名之人拆走，亦不無可
          能，實難認定為被告強盜者。是被害人戊○○、己○○上開關於強盜之指
          述，既有瑕疵，又無積極證據足以證明，自難僅據告訴人二人相互不一之
          指述，遽予認定被告有強盜之犯行，此外復查無其他積極證據，足資證明
          被告有何強盜之行為，自難以強盜罪相繩。
    （四）另查，依被害人各次之指述觀之，對於被告與不詳姓名之成年男子，各持
          水果刀一把上車，抵住被害人等之頸部，並將被害人趕下車等情，所述情
          節相符，並無扞格之處。而被告於偵查中經被害人當庭指認後，亦坦承當
          時有到現場，並稱另以書面補呈等語（見二四○○二號偵查卷第三四頁）
          ，惟事後並未作任何補呈。由此可見就被告確有到過現場無疑，被害人此
          部分之指述，並非虛妄。況且依前所述之證據，被害人戊○○之汽車確係
          於沙鹿高工校門口尋獲，亦屬事實。堪認則被告確有與不詳姓名之成年男
          子共同持刀脅迫，將被害人等趕下車，將車開走，妨害被害人戊○○行使
          駕駛及被害人己○○搭乘之權利。被告否認犯行，並無可採，本件罪證明
          確，被告犯行堪以認定。
三、核被告所為，係犯刑法第三百零四條第一項之以脅迫妨害人行使權利之罪。被告
    與該不詳姓名成年男子間，有犯意之聯絡，行為之分擔，均為共同正犯。又被告
    一行為侵害二人之法益，觸犯數罪名，屬想像競合，應從一重處斷。公訴意旨認
    被告係犯廢止前之懲治盜匪條例第五條第一項第一款之罪（按本院既認被告不構
    成強盜罪，即不生懲治盜匪條例之盜匪罪與修正後刑法之強盜罪之比較問題，併
    此敘明）。惟查被告並無強盜被害人財物之行為，已如前述，公訴意旨尚有未洽
    ，惟本院認本件基本社會事實，仍屬刑法第三百零四條第一項之以脅迫妨害人行
    使權利罪，應將起訴法條予以變更。原審不察，就此部分遽予諭知被告無罪之判
    決，尚有未洽，檢察官上訴意旨，指摘原判決此部分不當，非無理由，應予撤銷
    改判。爰審酌被告犯罪之動機、目的、手段，及其品性、生活狀況、智識程度、
    犯罪所生之損害，及犯罪後態度等一切情狀，量處如主文第二項所示之刑，並依
    裁判時之刑法第四十一條第一項前段（修正後），諭知易科罰金之折算標準。
四、據上論結，應依刑事訴訟法第三百六十八條、第三百六十九條第一項前段、第三
    百六十四條、第二百九十九條第一項前段、第三百條，刑法第二條第一項前段、
    第二十八條、第三百零四條第一項、第五十五條、第四十一條第一項前段（修正
    後），罰金罰鍰提高標準條例第一條前段、第二條，判決如主文。
本案經檢察官丙○○到庭執行職務。
中        華        民        國  九 十 一  年     九     月   二十六   日
                                  臺灣高等法院臺中分院刑事第五庭
                                        審判長法  官  袁  從  楨
                                              法  官  姚  勳  昌
                                              法  官  郭  同  奇
右正本證明與原本無異。
檢察官得上訴。
被告不得上訴。
如不服本判決應於收受送達後十日內向本院提出上訴書狀，其未敘述上訴之理由者並
得於提起上訴後十日內向本院補提理由書（均須按他造當事人之人數附繕本）。
                                              書記官  陳  玫  伶
中        華        民        國  九 十 一  年     九     月    三十    日
附錄論罪科刑法條
刑法第三百零四條第一項
以強暴、脅迫使人行無義務之事或妨害人行使權利者，處三年以下有期徒刑、拘役或
三百元以下罰金。
    Ｋ
